ACORDAO-COMPLETO-2569754

ACÓRDÃO 2547/2023 ATA 8/2023 - PRIMEIRA CÂMARA

VISTOS, relatados e discutidos estes autos de processo de aposentadoria da sra. Silvana de Oliveira Nogueira no cargo de Técnico Judiciário do Tribunal Regional Federal da 3ª Região, 
Considerando que a interessado percebe a parcela de 2/5 de FC-4 incorporada após 8/4/1998 com base em decisão judicial com trânsito em julgado;
Considerando a decisão proferida pelo Supremo Tribunal Federal no RE 638.115/CE, que considerou ilegais incorporações dessa natureza;
Considerando a modulação então adotada;
ACORDAM os Ministros do Tribunal de Contas da União, reunidos em sessão da Primeira Câmara, diante das razões expostas pelo relator e com fulcro na Constituição Federal, art. 70, III e IX, na Lei 8.443/1992, arts. 1º, V, e 39, II, e na Resolução TCU 353/2023, art.7º, em:
9.1. determinar, excepcionalmente, o registro do ato de concessão de aposentadoria à sra. Silvana de Oliveira Nogueira;
9.2. arquivar o presente processo.

Ato de aposentadoria.

Primeira Câmara

Tribunal Regional Federal da 3ª Região.

3. Interessados/Responsáveis:
3.1. Interessado: Silvana de Oliveira Nogueira (XXX.730.328-XX).

13.1. Ministros presentes: Walton Alencar Rodrigues (Presidente), Benjamin Zymler (Relator), Jorge Oliveira e Jhonatan de Jesus.
13.2. Ministro-Substituto presente: Augusto Sherman Cavalcanti.

BENJAMIN ZYMLER

Adoto como relatório o parecer da Unidade de Auditoria Especializada em Pessoal (AudPessoal) , endossada pelo representante do Ministério Público junto ao Tribunal de Contas da União (MPTCU) , cujos termos são os seguintes:
"INTRODUÇÃO
Trata-se de ato inicial de aposentadoria, submetido, para fins de registro, à apreciação do Tribunal de Contas da União (TCU) , de acordo com o art. 71, inciso III, da Constituição Federal.  O ato foi cadastrado e disponibilizado ao TCU por intermédio do Sistema e-Pessoal, na forma do art. 2º e 4º da Instrução Normativa TCU 78/2018.
O ato desse processo pertence às seguintes unidades:
Unidade emissora: Tribunal Regional Federal da 3ª Região.
Unidade cadastradora:  Tribunal Regional Federal da 3ª Região.
Subunidade cadastradora: Secretaria de Gestão de Pessoas-SEGE.
EXAME TÉCNICO
Procedimentos aplicados
Os procedimentos para exame, apreciação e registro de atos de pessoal encontram-se estabelecidos na Instrução Normativa TCU 78/2018 e na Resolução TCU 206/2007. Essas normas dispõem que os atos de pessoal disponibilizados por meio do e-Pessoal devem ser submetidos previamente a críticas automatizadas, com base em parâmetros predefinidos.
As críticas das informações cadastradas na etapa de coleta do ato foram elaboradas e validadas levando-se em conta as peculiaridades de cada ato. Os itens verificados nessa etapa são inerentes a dados cadastrais, fundamentos legais, mapa de tempo, ficha financeira, assim como eventuais ocorrências de acumulação. Trata-se de verificações abrangentes, minuciosas e precisas e sem a necessidade de ação humana e, portanto, menos suscetível a falhas. As críticas aplicadas estão discriminadas no sistema, no Menu e-Pessoal, opção 'Crítica', que podem ser acessadas mediante concessão de perfil específico a servidores do TCU responsáveis pela análise.
Além das críticas automatizadas, há verificação humana adicional no caso de haver alertas do sistema ou informações não formatadas, como esclarecimentos do gestor ou do controle interno.  
As críticas também consideram os registros do Sistema Integrado de Administração de Recursos Humanos (Siape) . O Siape disponibiliza informações atualizadas sobre as parcelas que integram os proventos, diferentemente, portanto, do e-Pessoal, que informa as parcelas no momento do registro do ato. 
Essa confrontação com o Siape fornece uma visão atual e verdadeira da situação, o que permite descaracterizar irregularidades e inconsistências que, embora constantes do e-Pessoal, já foram corrigidas.
As verificações detectadas no ato encontram-se discriminadas na aba de pendências do ato no sistema e-Pessoal, bem como no espelho do ato contemplado por esta instrução.
Exame das Constatações
Ato: 100519/2022 - Inicial - Interessado (a) : SILVANA DE OLIVEIRA NOGUEIRA - CPF: XXX.730.328-XX
Parecer do Controle Interno: considerar o ato Legal com esclarecimentos. Justificativa:  O presente ato de concessão de aposentadoria foi emitido em substituição ao ato nº 142625/2021, julgado ilegal pelo TCU por meio do Acórdão 4050/2022-TCU-Segunda Câmara. Não obstante o esclarecimento do item 1.7.2 acerca da desnecessidade de emissão de um novo ato concessório, o gestor de pessoal assim se manifestou: ' [...] informamos que, por equívoco, na ocasião em que ocorreu o destaque das frações de quintos impugnadas, considerou-se que ela poderia continuar a receber as três primeiras frações de quintos e uma fração de décimo, correspondentes a 7/10 incorporados sobre a FC-4, a título de vantagem pessoal nominalmente identificada (VPNI) , motivo pelo qual a sua rubrica deveria ser mantida, conforme o ato concessório, restando, quanto à última incorporação (que corresponderia a 3/10 de FC-4) , a necessidade de adequação da respectiva rubrica ao teor do decidido pelo STF no RE 638.115. [...] Reavaliando a questão e considerando-se que ela tem em seu favor decisão judicial transitada em julgado relativa à incorporação de quintos no período de 08/04/1998 a 04/09/2001, conclui-se que ela poderá continuar a perceber 3/5 (ou 6/10) de FC-4, a título de vantagem pessoal nominalmente identificada (VPNI) , motivo pelo qual a sua rubrica deve ser mantida, conforme o ato concessório. Já quanto à última incorporação, correspondente a 2/5 (ou 4/10) de FC-4, haverá necessidade de adequação da respectiva rubrica ao teor do decidido pelo STF no RE 638.115, motivo pelo qual, recomenda-se a expedição de título declaratório de inatividade, em substituição ao anteriormente expedido. ' (doc. SEI 9031319) . Desse modo, houve a emissão desse novo ato para constar a incorporação de 2/5 de FC-4 na rubrica 152022 - DEC.JUD. TJ INATIVO VPNI-QUINTOS/DECIMOS FC-04.
Constatações e análises: 
1.1.1. Houve o registro de pelo menos uma rubrica com 'Denominação para análise pelo TCU = Decisão judicial (152022 - DEC JUD TJ INATIVO VPNI-QUINTOS/DECIMOS FC-04 (Decisão judicial - Incorporação de quintos/décimos de função) - R$ 1.193,78) .
Justificativa do Gestor de Pessoal: Não há. Verificação efetuada no âmbito do TCU.
Análise do Controle Interno:  Não há. Verificação efetuada no âmbito do TCU.
Análise da Equipe Técnica: Ilegal
É ilegal a concessão da vantagem de quintos em razão do exercício de funções comissionadas após o advento da Lei 9.624/1998.
Nesse caso, como a incorporação de quintos entre o período de 8/4/1998 a 4/9/2001 está amparada por decisão judicial transitada em julgado, não haverá determinação para absorção da rubrica, consoante decidido pelo STF no âmbito do RE 638.115/CE.
1.1.2. Houve o registro de pelo menos uma rubrica com 'Denominação para análise pelo TCU = Vantagem de caráter pessoal (126064 - PROV. PROVISÓRIO VPNI 04 L 9527/97 (Vantagem de caráter pessoal - Incorporação de quintos/décimos de função) - R$ 1.790,67) .
Justificativa do Gestor de Pessoal: Não há. Verificação efetuada no âmbito do TCU.
Análise do Controle Interno:  Não há. Verificação efetuada no âmbito do TCU.
Análise da Equipe Técnica: Legal
A concessão da vantagem de quintos ou décimos está em consonância com a jurisprudência deste Tribunal e os critérios das Leis 8.911/1994 e 9.624/1998 (os períodos anteriores a 8/4/1998 são suficientes para a incorporação da vantagem de quintos) . 
O quadro resumo de ocorrências e, quando for o caso, o detalhamento da norma legal e da jurisprudência para as inconsistências acima elencadas encontra-se no anexo II dessa instrução. 
Encaminhamento do ato: 
Considerar ILEGAL e recusar registro do ato de Aposentadoria 100519/2022 - Inicial de SILVANA DE OLIVEIRA NOGUEIRA do quadro de pessoal do órgão/entidade Tribunal Regional Federal da 3ª Região, com base nos arts. 71, inciso III, da Constituição Federal, 1º, inciso V, e 39, inciso II, da Lei 8.443/1992 e 260, § 1º, do Regimento Interno. 
Com fulcro no art. 262, caput, do Regimento Interno deste Tribunal, determinar ao órgão/entidade Tribunal Regional Federal da 3ª Região que: 
dispense a devolução dos valores indevidamente recebidos de boa-fé até a data da ciência do órgão/entidade Tribunal Regional Federal da 3ª Região, do acórdão que vier a ser proferido, com base no Enunciado 106 da Súmula da Jurisprudência do TCU.
informe o teor do acórdão que vier a ser prolatado, encaminhando ao TCU, no prazo de trinta dias, comprovante da data de ciência pela interessada, nos termos do art. 4º, § 3º, da Resolução TCU 170/2004.
CONCLUSÃO
A abrangência e a profundidade das verificações levadas a efeito fundamentam convicção de que o ato 100519/2022 pode ser apreciado pela ilegalidade, em razão das irregularidades apontadas no item Exame das Constatações desta instrução, que representam afronta à legislação e à jurisprudência de referência
PROPOSTA DE ENCAMINHAMENTO
Ante o exposto, com fundamento no art. 71, inciso III, da Constituição Federal, no art. 1º, inciso V, e art. 39, incisos I e II, da Lei 8.443/1992, no art. 260 do Regimento Interno do Tribunal de Contas da União, propõe-se: 
Considerar ILEGAL e recusar registro do ato de Aposentadoria 100519/2022 - Inicial de SILVANA DE OLIVEIRA NOGUEIRA do quadro de pessoal do órgão/entidade Tribunal Regional Federal da 3ª Região, com base nos arts. 71, inciso III, da Constituição Federal, 1º, inciso V, e 39, inciso II, da Lei 8.443/1992 e 260, § 1º, do Regimento Interno.
Com fulcro no art. 262, caput, do Regimento Interno deste Tribunal, determinar ao órgão/entidade Tribunal Regional Federal da 3ª Região que: 
dispense a devolução dos valores indevidamente recebidos de boa-fé até a data da ciência do órgão/entidade Tribunal Regional Federal da 3ª Região, do acórdão que vier a ser proferido, com base no Enunciado 106 da Súmula da Jurisprudência do TCU.
informe o teor do acórdão que vier a ser prolatado, encaminhando ao TCU, no prazo de trinta dias, comprovante da data de ciência pela interessada, nos termos do art. 4º, § 3º, da Resolução TCU 170/2004."
É o relatório.

não há.

Procurador Marinus Eduardo De Vries Marsico.

PESSOAL. APOSENTADORIA. TERCEIRO ATO DE CONCESSÃO INICIAL. "QUINTOS" JUDICIAIS. CONSIDERAÇÕES. RESOLUÇÃO TCU 353/2023. REGISTRO EXCEPCIONAL.

APOSENTADORIA (APOS)

Unidade de Auditoria Especializada em Pessoal (AudPessoal).

Trata-se de novo ato de concessão inicial de aposentadoria à sra. Silvana de Oliveira Nogueira, ex-ocupante do cargo de Técnico Judiciário do Tribunal Regional Federal da 3ª Região (TRF-3) 
2. A concessão teve vigência a partir de 7/1/2019 e está fundamentada no art. 3º da Emenda Constitucional 47/2005.
3. O primeiro ato inicial, cadastrado no formulário e-Pessoal 36386/2019, teve seu registro denegado pelo Acórdão 15142/2021-TCU-Primeira Câmara, de minha relatoria. Naquela ocasião, ponderei, nos fundamentos da deliberação:
"8. Assim, não havendo notícia nos autos de que a parcela irregularmente incluída nos proventos da interessada esteja assentada em decisão judicial transitada em julgado, os 'quintos' incorporados após a edição da Lei 9.624/1998, a despeito de sua ilicitude, poderão subsistir - nos exatos termos da deliberação do STF - 'até sua absorção integral por quaisquer reajustes futuros concedidos aos servidores'".
4. Consequentemente, determinou-se ao órgão que promovesse o destaque da fração de 2/5 de FC-4, decorrente do exercício da função comissionada posterior a 8/4/1998 e sua transformação em parcela compensatória a ser absorvida por quaisquer reajustes futuros, conforme decidido pelo Supremo Tribunal Federal no Recurso Extraordinário 638.115/CE.
5. Foi, então, emitido novo ato, cadastrado no sistema e-Pessoal sob o número 14625/2021, apreciado pelo Acórdão de relação 4.050/2022-2ª Câmara, da relatoria do Ministro Aroldo Cedraz. Naquela ocasião, foi encaminhada cópia da sentença judicial que ampara o pagamento dos 2/5 de FC-4 mencionados. Além disso, a vantagem incorporada foi segredada em duas partes: a primeira, no total de 7/10 de FC-4, que considerou tempo de função exercida de 6/9/1994 a 4/9/1998; e a segunda,  amparada em decisão judicial, no total de 3/10 de FC-4, com base no tempo de função exercido de 5/9/1997 a 4/9/1999, sendo parte desse tempo exercido numa CJ-3.
6. Como era a prática então corrente, recentemente alterada pela Resolução TCU 353/2023, o ato foi considerado ilegal, sem prejuízo do seguinte esclarecimento prestado ao órgão:
"1.7.2. esclarecer ao órgão de origem que, a despeito da negativa de registro, as parcelas de incorporadas com amparo em funções comissionadas exercidas entre 8/4/1998 e 4/9/2001, uma vez amparadas por decisão judicial transitada em julgado, deverão ter seu pagamento mantido, nos exatos termos da modulação de efeitos estabelecida pelo STF no RE 638.115/CE, sendo desnecessária, portanto, a emissão de novo ato concessório.
7. Novamente, o órgão de origem cadastrou novo formulário (e-Pessoal) , que ora se examina.
8. O controle interno manifestou-se pela legalidade, com a seguinte justificativa:  
"O presente ato de concessão de aposentadoria foi emitido em substituição ao ato nº 142625/2021, julgado ilegal pelo TCU por meio do Acórdão 4050/2022-TCU-Segunda Câmara. Não obstante o esclarecimento do item 1.7.2 acerca da desnecessidade de emissão de um novo ato concessório, o gestor de pessoal assim se manifestou: ' [...] informamos que, por equívoco, na ocasião em que ocorreu o destaque das frações de quintos impugnadas, considerou-se que ela poderia continuar a receber as três primeiras frações de quintos e uma fração de décimo, correspondentes a 7/10 incorporados sobre a FC-4, a título de vantagem pessoal nominalmente identificada (VPNI) , motivo pelo qual a sua rubrica deveria ser mantida, conforme o ato concessório, restando, quanto à última incorporação (que corresponderia a 3/10 de FC-4) , a necessidade de adequação da respectiva rubrica ao teor do decidido pelo STF no RE 638.115. [...] Reavaliando a questão e considerando-se que ela tem em seu favor decisão judicial transitada em julgado relativa à incorporação de quintos no período de 08/04/1998 a 04/09/2001, conclui-se que ela poderá continuar a perceber 3/5 (ou 6/10) de FC-4, a título de vantagem pessoal nominalmente identificada (VPNI) , motivo pelo qual a sua rubrica deve ser mantida, conforme o ato concessório. Já quanto à última incorporação, correspondente a 2/5 (ou 4/10) de FC-4, haverá necessidade de adequação da respectiva rubrica ao teor do decidido pelo STF no RE 638.115, motivo pelo qual, recomenda-se a expedição de título declaratório de inatividade, em substituição ao anteriormente expedido. ' (doc. SEI 9031319) . Desse modo, houve a emissão desse novo ato para constar a incorporação de 2/5 de FC-4 na rubrica 152022 - DEC.JUD. TJ INATIVO VPNI-QUINTOS/DECIMOS FC-04."
9. A unidade técnica e o Ministério Público manifestaram-se pela ilegalidade da presente concessão com dispensa de devolução dos valores indevidamente recebidos, em boa-fé (Enunciado 106 da Súmula de Jurisprudência desta Corte) .
10. Observo que o novo ato atribui à decisão judicial proferida na ação ordinária 2004.61.00.000292-1, movida pelo Sindicato dos Trabalhadores do Poder Judiciário Federal no Estado de São Paulo (Sintrajud) , o pagamento de duas parcelas de "quintos" de FC-4, ou 4/10. Os demais 3/5 ou 6/10 referem-se a períodos sobre os quais não há controvérsia.
11. De fato, a decisão judicial ampararia esse pagamento, como certamente amparou para outros servidores. Contudo, o entendimento deste Tribunal é pela possibilidade de incorporação, com base no art. 5º da Lei 9.624/1998 de até 1/10, com base no cômputo do tempo residual existente em 10/11/1997 e não utilizado para outra incorporação:
"Art. 5º Fica resguardado o direito à percepção dos décimos já incorporados, bem como o cômputo do tempo de serviço residual para a concessão da próxima parcela, até 10 de novembro de 1997, observando-se o prazo exigido para a concessão da primeira fração estabelecido pela legislação vigente à época."
12. Nesse sentido foi a Decisão 925/1999-Plenário, da relatoria do Ministro Walton Alencar Rodrigues, que firmou o seguinte entendimento (grifos acrescidos) :
"O Tribunal Pleno, diante das razões expostas pelo Relator, DECIDE: 
8.1. firmar o seguinte entendimento: 
8.1.1. é devida a incorporação, ou a atualização de quintos, com fundamento no art. 3º, caput, da Lei 9.624/98, até 8.4.98, adotando-se, para tanto, os critérios contidos na redação original do art. 3º da Lei 8.911/94; 
8.1.2. é assegurado, nos termos do art. 5º da Lei 9.624/98, o cômputo do tempo residual de exercício de funções comissionadas não empregado, até 10.11.97, para a incorporação de parcela de décimo, com termo final na data específica em que o servidor complete o interstício de doze meses, de acordo com a sistemática definida na redação original do art. 3º da Lei 8.911/94."
13. Esse precedente vem sendo citado em diversos processos que venho trazendo a este colegiado, a exemplo daqueles apreciados por meio dos Acórdãos 2.136, 1.783 e 1.659, todos de 2023.
14. Importante ressaltar, que, nada obstante a parte final do subitem 8.1.2 da Decisão prever que o termo final para a incorporação seria a data na qual o servidor completasse o interstício de doze meses, o entendimento atual é no sentido de que esse termo é 4/9/2001, véspera da publicação da Medida Provisória 2.225-45. 
15. Nessa linha é o Acórdão 18332/2021-TCU-Primeira Câmara, relatado pelo Ministro-Substituto André Luís de Carvalho (destaques do original) , de cujo percuciente voto extraio o seguinte excerto:
"9. Aqui, permito-me divergir do Ministério Público quanto à possibilidade de novas incorporações, ainda que de apenas um décimo, após 4/9/2001.
10. De fato, em primeiro lugar, ressalto que os precedentes apontados pelo Parquet se fundam na Decisão 925/1999-Plenário, prolatada dois anos antes da alteração legislativa.
11. Em segundo lugar, e mais importante, não vislumbro como compatibilizar o art. 62-A e seu parágrafo único da Lei 8.112/1990, incluídos no estatuto pela Medida Provisória, com a ideia de novas incorporações:
'Art. 62-A. Fica transformada em Vantagem Pessoal Nominalmente Identificada - VPNI a incorporação da retribuição pelo exercício de função de direção, chefia ou assessoramento, cargo de provimento em comissão ou de Natureza Especial a que se referem os arts. 3º e 10 da Lei no 8.911, de 11 de julho de 1994, e o art. 3o da Lei no 9.624, de 2 de abril de 1998.
Parágrafo único. A VPNI de que trata o caput deste artigo somente estará sujeita às revisões gerais de remuneração dos servidores públicos federais.'
12. Como se vê, para além da definitiva transformação das frações incorporadas em VPNI (até então, embora já extinto o instituto da incorporação, os servidores ainda percebiam sob a forma de 'décimos' as parcelas anteriormente incorporadas, nos termos dos arts. 2º, 3º e 5º da Lei 9.624/1998) , o dispositivo restringiu os reajustes da vantagem 'às revisões gerais de remuneração dos servidores públicos federais'. Assim, com a edição da MP 2.225-45/2001, os 'quintos' e 'décimos' então já incorporados pelos servidores foram completa e definitivamente desvinculados das correspondentes funções comissionadas.
13. Nessas circunstâncias, admitir incorporações ulteriores implicaria ofensa direta à lei, uma vez que a derradeira incorporação, naturalmente, guardaria correspondência com o valor corrente da FC quando completado o interstício. No caso destes autos, por exemplo, a servidora incorporaria 1/10 da FC-2 pelo valor da função comissionada vigente em dezembro de 2011, a saber, R$ 1.823,15 (esse, aliás, foi o valor utilizado pelo TRT-4 no ato aqui tratado) ; para efeito de comparação, a mesma FC-2 valia, em 2001, R$ 947,00. 
14. A hipótese, vale dizer, ofenderia até mesmo o princípio da isonomia, porquanto os servidores que incorporaram seu 'décimo residual' até 2001 (e o tiveram, por força de lei, convertido em VPNI, sem nenhum reajuste desde então) acabariam por perceber valor bem inferior ao daqueles que - justamente por não serem ocupantes habituais de função comissionada - apenas viessem a obter seu 'décimo' anos mais tarde."
16. Apesar dessas considerações sobre o "décimo" residual, não vislumbro óbices para o procedimento adotado pelo TRF-3, já que a decisão judicial proferida ampararia o pagamento das duas frações finais de "quintos" de FC-4. Mas não poderia deixar de ressaltar que entendo mais adequada a segregação feita anteriormente (representado pelo formulário e-Pessoal 14625/2021 e apreciado pelo Acórdão 4050/2022-TCU-Segunda Câmara, rel. Ministro Aroldo Cedraz) . 
17. Veja-se que, na hipótese de uma ação rescisória favorável à União ou de uma inovação legislativa, que alterasse o art. 62-A da Lei 8.112/1990, a vantagem judicial poderia não ser afetada e manteria constante seu valor, que está sujeito apenas aos índices de reajuste gerais dos servidores federais.
18. Outrossim, considerando a inovação trazida pela Resolução TCU 353/2023, no seu artigo 7º, é de se adotar solução diversa daquela do Acórdão 4050/2022-TCU-Segunda Câmara, de modo a determinar o registro excepcional do ato ora em exame:
"Art. 7º Ao apreciar os atos sujeitos a registro, o Tribunal: 
[...]
II - considerará ilegais e, excepcionalmente, ordenará o registro dos atos em que tenha sido identificada irregularidade insuscetível de correção pelo órgão ou entidade de origem, em face da existência de decisão judicial apta a sustentar, em caráter permanente, seus efeitos financeiros;
[...]".
Diante do exposto, VOTO por que o Tribunal adote a deliberação que ora submeto à apreciação deste colegiado.
TCU, Sala das Sessões, em 4 de abril de 2023.
BENJAMIN ZYMLER 
Relator